【裁判字號】    98,抗,490
【裁判日期】    980527
【裁判案由】    聲明異議
【裁判全文】
臺灣高等法院民事裁定                   98年度抗字第490號
抗  告  人  合作金庫商業銀行股份有限公司
法定代理人  丙○○
上列抗告人因與相對人甲○○間清償債務強制執行事件，聲明異
議，對於中華民國98年1月10日臺灣桃園地方法院98年度事聲字
第2號所為裁定提起抗告，本院裁定如下：
    主  文
原裁定廢棄。
    理  由
一、本件聲明異議及抗告意旨略以：相對人甲○○（下稱甲○○
    ）於民國（下同）93年9月15日將其所有坐落桃園縣楊梅鎮
    ○○○段193-59地號土地權利範圍23/10000，及其上同段54
    10建號建物（即門牌號碼為同鎮○○○路372號3樓房屋，以
    下稱系爭房地），以設定最高限額新台幣（下同）170萬元
    抵押權予伊，作為向伊借款136萬元之擔保，並已登記完竣
    ；嗣因甲○○未依約按期繳款，經伊持確定之支付命令及拍
    賣抵押物裁定為執行名義，聲請拍賣系爭房地；第三人乙○
    ○（下稱乙○○）於93年9月17日本於買賣關係而占有系爭
    房地，惟伊實施系爭抵押權聲請拍賣系爭房地，經原法院以
    乙○○於查封前即占用系爭房地為由，定最低拍賣底價為18
    0萬元及不點交為第1次拍賣條件，致無人應買，改定第2次
    拍賣底價為144萬元，要已影響系爭房地價值及抵押債權之
    受償，爰聲請將拍賣條件改定為拍定後點交，惟原法院司法
    事務官以乙○○係於查封前，即為自己並非為甲○○而占有
    系爭房地為由，而裁定駁回伊聲請，經伊聲明異議，原裁定
    不查，又以同一事由駁回伊之異議，於法顯屬有誤，求予將
    原裁定廢棄等語。
二、按不動產所有人設定抵押權後，得將不動產讓與他人；但其
    抵押權不因此而受影響，民法第867條定有明文。第三人占
    有使用拍賣不動產標的物係本於買賣關係而占有，雖非無權
    占有，然不動產買賣契約，僅生買賣之債權關係，在未辦妥
    所有權移轉登記時買賣契約僅有債之效力，第三人占有使用
    拍賣標的物仍係屬占用關係，故於實施拍賣後，若系爭房屋
    因有第三人占有使用關係，致無人應買，勢將減價再拍賣，
    足見該占有關係顯已影響應買人之應買意願，亦影響抵押物
    之價值及抵押債權之受償，而經抵押債權人聲請除去第三人
    之占有使用關係時，因其性質上與使用借貸相類，若於抵押
    權之價值有所損害時，依前開說明及新修正強制執行法第99
    條第2項之精神，執行法院非不得加以排除占有使用關係，
    並於拍賣條件訂拍定後點交（最高法院97年度台抗字第579
    號裁定意旨、本院暨所屬法院97年度法律座談會民執類提案
    第6號研討意見參照）。經查：
    (一)、相對人於93年9月15日為擔保借款將系爭房地設定最高
        限額170萬元抵押權予抗告人，嗣於95年5月9日向抗告
        人借款136萬元，因其未依約按期繳款，前開借款依約
        視為全部到期，經抗告人執此向原法院聲請核發支付命
        令，且以前開借款清償期屆至而未受清償為由，聲請拍
        賣抵押物即系爭房地確定；抗告人即執前開已確定之支
        付命令及拍賣抵押物裁定為執行名義，聲請拍賣系爭房
        地等情，有卷附民事聲請強制執行狀、原法院96年度促
        字第34132號支付命令及確定證明書、他項權利證明書
        、抵押權設定契約書、土地及建物登記謄本、民事陳報
        狀、原法院簡易庭96年度拍字第1820號民事裁定及確定
        證明書可憑（見原法院96年度執字第71768號影印卷〈
        下稱執行卷〉第1至14頁、第88至92頁）。
    (二)、嗣因原法院以乙○○於93年9月17日（即96年12月17日
        查封登記前）係基於買賣關係而為自己占有系爭房地，
        並非為甲○○占有，以拍定後不點交作為系爭房地之拍
        賣條件，先於97年6月16日第1次拍賣期日，訂180萬元
        為最低拍賣價額，因無人應買，又於同年7月14日第2次
        拍賣期日，改訂最低拍賣價額為144萬元（已低於其設
        定最高限額抵押權170萬元），該次拍賣期日因抗告人
        未將拍賣公告刊登於新聞紙而停拍，亦有卷附桃園縣楊
        梅地政事務所96年12月20日楊地登字第0967004717號函
        、第1次拍賣公告、第1次拍賣不動產筆錄（不成立）、
        第2次拍賣公告及拍賣程序停止公告可稽（見執行卷第
        27頁、第114至115頁、第125頁、第134至135頁、第142
        頁）。可徵原法院以乙○○占用系爭房地為由，以不點
        交作為拍賣條件影響應買人之應買意願，致系爭房地第
        1次拍賣無人應買，再次減價拍賣（已低於設定最高限
        額170萬元），業已影響抵押物之價值及抵押權人之受
        償甚明。
    (三)、雖乙○○係於抗告人聲請本件強制執行前，曾以系爭房
        地係由其所購買，而相對人僅為系爭房地所有權之借名
        登記名義人為由，以相對人為對造，提起系爭房地所有
        權移轉登記訴訟，經法院於95年2月27日判決乙○○勝
        訴確定等情，固有原法院94年度訴字第970號民事判決
        、本院94年度上字第933號民事判決、最高法院95年度
        台上字第1215號民事裁定及確定證明書可稽（見執行卷
        第74至81頁）；惟承前所述，乙○○既係於93年9月17
        日即設定抵押權（93年9月15日）後、查封登記（96年
        12月17日）前，基於買賣關係而占有系爭房地，且因前
        開確定判決而取得系爭房地所有權，但抗告人之抵押權
        並不因此而受影響（民法第867條參照）。
    (四)、是以，乙○○固係基於買賣關係而為自己占有系爭房地
        ，惟原法院執此以不點交作為系爭房地之拍賣條件，致
        系爭房地第1次拍賣期日無人應買，再次減價拍賣底價
        為144萬元（已低於設定最高限額170萬元）並以不點交
        作為拍賣條件，既已影響抵押物之價值及抵押債權之受
        償，則抗告人聲請除去乙○○對於系爭房地之占有關係
        ，核屬有據。
    (五)、從而，原法院逕以乙○○係於查封登記前，基於買賣關
        係為自己而占有系爭房地，並非為相對人占有為由，駁
        回抗告人聲請除去乙○○就系爭房地之占有，於法自有
        違誤。是抗告意旨執此指摘原裁定不當，聲明廢棄，為
        有理由，爰由本院將原裁定廢棄，發回原法院另為適當
        之處理。
三、據上論結，本件抗告為有理由，裁定如主文。
中    華    民    國    98    年    5    月    27    日
                    民事第十三庭
                        審判長法  官 黃騰耀
                              法  官 陳姿岑
                              法  官 楊絮雲
正本係照原本作成。
不得再抗告。
中    華    民    國    98    年    5     月    27    日
                              書記官 李華安


司法院資訊處製作；財團法人民間司法改革基金會備份。
